臺灣高等法院高雄分院刑事判決　　　　　　　　　　九十三年度上訴字第六三號
　　上　訴　人
　　即　被　告　乙○○
右上訴人因偽造文書等案件，不服臺灣高雄地方法院九十三年度訴字第一四四號中華
民國九十三年六月三日第一審判決（起訴案號：臺灣高雄地方法院檢察署九十二年度
偵緝字第一四六三號），提起上訴，本院判決如左：
      主  文
原判決撤銷。
乙○○連續行使偽造私文書，足以生損害於他人，累犯，處有期徒刑肆月，如易科罰
金，以參佰元折算壹日。
英商渣打銀行股份有限公司信用卡申請書上偽造之「丙○○○」簽名壹枚、渣打銀行
所發「丙○○○」名義之信用卡背面上偽造之「丙○○○」簽名一枚均沒收。
      事  實
一、乙○○於民國八十年間因侵占案件，經台灣高雄地方法院判處有期徒刑一年六月
    確定，嗣於八十二年一月十九日假釋出獄，並於八十二年三月十四日保護管束期
    滿視為刑之執行完畢，猶不知悔改。緣乙○○與其妻丙○○○因感情不睦，二人
    早於七十幾年間即行分居，乙○○竟萌生冒用丙○○○名義向銀行申辦信用卡後
    ，再持之刷卡消費之計劃，基於行使偽造私文書及意圖為自己不法所有之概括犯
    意，於八十五年十月二十九日，在高雄縣鳳山市○○○路二二九巷十五弄九十一
    號租居處，將其所取得英商渣打銀行股份有限公司（下稱渣打銀行）空白信用卡
    申請書上，填寫丙○○○年籍資料、現居地址高雄縣鳳山市○○○路二二九巷十
    五弄九十一號、住宅電話（０七）0000000號、連絡人劉雅琴等事項，並
    偽造丙○○○之簽名一枚，偽造丙○○○名義之信用卡申請書後，檢附丙○○○
    身分證甲反面影本各一份，郵寄至台北市○○○路三三七號二樓，向渣打銀行申
    請信用卡而行使，足以生損害於丙○○○及渣打銀行。致渣打銀行承辦人員陷於
    錯誤，誤以為係丙○○○本人欲申請信用卡，而於八十五年十一月四日核發卡號
    0000000000000000號威士國際信用卡一張（下稱渣打銀行信用
    卡），並以掛號郵寄至高雄縣鳳山市○○○路二二九巷十五弄九十一號即乙○○
    當時居住之處所。乙○○收受後，即在渣打銀行信用卡背面之簽名欄偽造丙○○
    ○之簽名，偽造成丙○○○名義之信用卡後，再持之先後多次於不詳時間、地點
    ，冒用丙○○○名義向不詳商店之不詳姓名店員佯稱以該信用卡刷卡消費而行使
    ，同時先後於不詳批次號碼之簽帳單之持卡欄上，偽簽丙○○○之簽名，而偽造
    完成丙○○○名義之簽帳單，並持之交付予上揭不詳姓名之店員而行使，足以生
    損害於丙○○○、渣打銀行及各該不詳商店之權益。並致使各該不詳姓名之店員
    陷於錯誤，誤以為係丙○○○本人欲消費，先後交付而使乙○○前後多次詐得共
    計新臺幣（下同）八萬五千三百七十四元之財物。嗣因該消費金額均未獲付款，
    渣打銀行聲請法院對丙○○○核發支付命令，丙○○○始查知上情。
二、案經丙○○○訴由臺灣高雄地方法院檢察署檢察官偵查聲請簡易判決處刑，台灣
    高雄地方法院認為不宜，適用通常程序審理。
      理  由
一、訊據上訴人即被告乙○○矢口否認有何行使偽造私文書及詐欺取財之犯行，辯稱
    ：被告從未冒用告訴人之名義偽造渣打銀行信用卡申請書，並持之向渣打銀行申
    得信用卡後，再冒用告訴人名義以刷卡消費方式詐取財物，渣打銀行信用卡誤聽
    阿梅之人的話，答應阿梅去辦理信用卡，信用卡聲請書並不是被告簽的云云。
二、經查：
    (1)渣打銀行曾因署名為告訴人丙○○○之人在八十五年十月二十九日書立之信用
      卡申請書，而向該行申請核發信用卡，經該行審核後，於八十五年十一月四日
      核發渣打銀行信用卡，且該信用卡因有多次刷卡消費，而先後累積共計八萬五
      千三百七十四元刷卡消費債務，且從未清償等情，有上揭信用卡申請書及消費
      未償紀錄各一份可稽【信用卡申請書原本附於臺灣高雄地方法院檢察署九十年
      偵字第二三四五五號偵查卷（下稱九十年偵字第二三四五五號卷）第十一頁證
      物袋內，消費未償紀錄見台灣高雄地方法院八十六年促字第一八一九八號支付
      命令卷第六頁、第七頁】。
    (2)告訴人指稱：我從未填寫渣打銀行信用卡申請書而向渣打銀行申請信用卡，且
      自七十幾年間起即未與被告同住，我收到支付命令時，有以電話向被告詢問怎
      會有該支付命令，被告表示是他辦的，他會處理，我叫他趕快去付款，後來收
      到第二次通知，我跟我弟弟直接去找被告，被告就說沒他的事，要我自己去處
      理等語（見審理卷第五十一頁、五十三頁、五十五頁），且查：
      經檢察官將渣打銀行信用卡申請書上之告訴人簽名送交鑑定結果，認為該簽
        名筆跡與告訴人在告訴狀及偵訊筆錄中之簽名筆跡並不相符，有內政部警政
        署刑事警察局九十一年四月十八日刑鑑字第０九一００八一三一三號鑑驗通
        知書可憑（見九十年偵字第二三四五五號卷第二十七頁），足見渣打銀行信
        用卡申請書上之告訴人簽名，應非告訴人所書寫。
      再渣打銀行信用卡申請書上所載之現居地址高雄縣鳳山市○○○路二二九巷
        十五弄九十一號及住宅電話（０七）0000000號等事項，均為被告在
        八十五年十一月間當時居住及該處使用之電話，為被告供承在卷，並有中華
        電信股份有限公司台灣南區電信分公司鳳山營運處服務中心九十一年八月十
        五日鳳服一字第九一００六號簡便行文表檢附之客戶歷史資料表可參（見九
        十年偵字第二三四五五號卷第四十頁），且渣打銀行亦將核發之信用卡以掛
        號方式寄至高雄縣鳳山市○○○路二二九巷十五弄九十一號處所，有渣打銀
        行台北分公司九十年十月二十三日（九十）渣信字第０一五二號函可憑（見
        高雄地方法院檢察署九十年他字第八０九號偵查卷第三十四頁），而告訴人
        並陳稱：我自七十幾年起未與被告同住後，因兒子廖政宏與被告同住，我偶
        爾會回去看看，我記得曾至高雄縣鳳山市○○○路這邊住過一天，也只去過
        一次而已等語（見審理卷第五十二頁、五十三頁），且證人即被告之子廖政
        宏除證稱：告訴人在八十五年左右曾有回來高雄縣鳳山市○○○路這邊，但
        次數很少，二、三年回來一次，住一、二天後就離開，八十五年以後就未再
        回來上址等語外，尚證稱上址之掛號郵件係由被告收受等語（見審理卷五十
        七頁、六十頁、六十二頁），可見渣打銀行信用卡申請書上所載現居地址、
        電話以及寄送渣打銀行信用卡之處所，均為被告居住之處所，且寄至該處之
        掛號郵件亦由被告收受，反之告訴人僅曾至該處居住一次，且日數不過一至
        二日，顯然告訴人平日完全未居住於該處，其應無指定該處為寄送收受掛號
        郵件處所之必要。
      又渣打銀行信用卡申請書上登載之連絡人劉雅琴，以及連絡人之（０七）0
        000000號電話之使用人謝俊賢，均為被告從事直銷工作之下線人員，
        被告掌有渠二人之電話、住址等基本資料，而告訴人僅曾在台中與劉雅琴、
        謝俊賢見過一次面，告訴人與劉雅琴、謝俊賢並無往來等情，為被告所承（
        見審理卷第九十二頁、九十四頁、九十五頁），且告訴人亦陳稱：我並不認
        識劉雅琴等語（見審理卷第五十三頁），而證人劉雅琴、謝俊賢亦均證稱：
        我們均不認識告訴人，只認識被告，因為被告邀我們加入臭氧機之直銷事業
        ，被告係我們之上線，其有我們之資料等語至明（見九十年偵字第二三四五
        五號卷第四十九頁背面、五十頁），故被告基於擔任劉雅琴、謝俊賢之直銷
        事務之上線，而得以掌握知悉渠二人之基本資料，然相對地告訴人與劉雅琴
        、謝俊賢原本即不相識，又無任何業務往來關係，則告訴人應無從得知渠二
        人之基本資料，亦無將完全不認識之劉雅琴在信用卡申請書上登載列為連絡
        人之理。再者告訴人尚稱：我自七十幾年間起與被告分居後，即返回高雄縣
        六龜鄉，且在八十五年間於高雄縣六龜鄉之教會附設幼稚園工作，從未在金
        源來實業有限公司任職等語（見臺灣高雄地方法院檢察署九十年度他字第０
        九號偵查卷第十四頁背面、審理卷第五十三頁），且依告訴人之勞工保險投
        保紀錄，從無金源來實業有限公司此投保單位，反而有自八十四年五月十六
        日起至八十六年五月十六日止，曾在高雄縣私立慈愛托兒所工作之投保紀錄
        ，有勞工保險局九十三年五月六日保承資字第０九三一０二０二０一０號書
        函可稽（見審理卷第七十四頁、七十五頁），可見告訴人陳述當時在幼稚園
        工作一事係事實，亦可見渣打銀行信用卡申請書上職業資料欄所載申請人工
        作之金源來實業有限公司，與告訴人並無任何關連可言。
      由上所述，依告訴人之指訴，並從渣打銀行信用卡申請書上告訴人姓名之簽
        名，並非告訴人本人之簽名，且其上所載之申請人住居地、電話以及渣打銀
        行寄送信用卡之地址，均非告訴人居住之地址及使用之電話，反而是被告居
        住之處所、使用之電話及收受掛號信件之地址，再者登載之連絡人，與告訴
        人完全不認識，且告訴人並無從知悉該連絡人基本資料，然被告卻是與該連
        絡人相識並掌握其基本資料之人，另外申請書所載之工作地點，與告訴人亦
        毫無關連等種種跡象，均直指被告方是與前開申請書上登載事項有直接密切
        關係之人，反而與告訴人無何相關，亦即被告才有能力登載上揭事項並得據
        以獲得寄送渣打信用卡之掛號郵件，復參以申請信用卡使用之人，其目的在
        於順利通過發卡銀行審核並取得信用卡，衡諸常情，申請人自應在信用卡申
        請書上登載與自己有關連之地址、電話、連絡人等相關資料，方足以應付發
        卡銀行之查詢審核，實無登載與自己毫無相關之資料，而自陷於承擔不能通
        過審核之風險之理等情綜合以觀，如本件信用卡確係由告訴人申請，其何須
        在申請書上填寫當時非其居住之地址、非其使用之聯絡電話、與其不熟識之
        聯絡人資料，以及與其當時實際服務單位不符之資料，故告訴人應無申請渣
        打銀行信用卡，而係由與前開信用卡申請書上登載事項有密切關連之被告冒
        用告訴人名義填載簽名後，向渣打銀行申得信用卡再據以刷卡消費之事實，
        應堪確認。
      被告於原審審理中指稱：「渣打銀行信用卡係告訴人自己申請的」云云；嗣
        於本院審理中則改稱：「渣打銀行信用卡是被告誤聽阿梅之人的話，答應阿
        梅去辦理信用卡」等語，前後已有不符。且被告於本院受理後，亦提出聲請
        狀一份，內載：「被告確因一時失慮，誤觸法網，實因誤聽他人之言而犯下
        此罪，：：」云云，復於所一併提起之和解書中，亦答應願全數清償該八萬
        五千三百七十四元，此有該和解書及刑事聲請狀各一份可證。亦已坦承確有
        上開犯行，其空言抗辯，無非事後卸責之詞，不足採信，事證明確，犯行洵
        堪認定。
三、按在消費簽帳單簽名，係表示該帳單記載之消費物品、金額及日期均無訛之證明
    ，該簽帳單自屬私文書之一種。核被告所為，其行使冒用告訴人名義偽造之渣打
    銀行信用卡申請書；行使背面持卡人簽名欄上偽造告訴人簽名私文書之渣打銀行
    信用卡；以及行使偽造之簽帳單部分，均係觸犯刑法第二百十六條、第二百十條
    之行使偽造私文書足以生損害於他人罪；其冒用告訴人名義詐取渣打銀行信用卡
    及刷卡消費詐取財物部分，係犯同法第三百三十九條第一項之詐欺取財罪。被告
    於渣打銀行信用卡申請書上簽名，於信用卡背面簽名及於簽帳單上偽造告訴人簽
    名之行為，為偽造私文書之階段行為。而偽造丙○○○名義之渣打銀行信用卡申
    請書，偽造丙○○○名義之信用卡，及偽造丙○○○名義之簽帳單等偽造私文書
    之低度行為，又為行使偽造私文書之高度行為所吸收，均不另論罪。被告先後多
    次行使偽造私文書及先後多次詐欺取財行為，各均時間緊接、方法相同、犯罪基
    本構成要件亦相同，顯係各基於概括犯意反覆為之，各為連續犯，應各加重其刑
    ；又上開二犯行間，有方法結果之牽連關係，應依刑法第五十五條規定，從重依
    行使偽造私文書罪處斷。被告先前於八十年間因侵占案件，經原審法院判處有期
    徒刑一年六月確定，嗣於八十二年一月十九日假釋出獄，並於八十二年三月十四
    日保護管束期滿視為刑之執行完畢，有臺灣高等法院被告全國前科紀錄表及臺灣
    高雄地方法院檢察署刑案資料查註紀錄表可參，其於前案執行完畢後，五年內再
    犯本件有期徒刑以上之罪，為累犯，應依刑法第四十七條之規定加重其刑。被告
    有二種以上之加重情形，並遞加之。
四、原審據以論罪科刑，固非無見。惟查(一)原判決對於被告偽造丙○○○名義之信用
    卡申請書之地點未據載明，尚有未合。(二)被告先後多次持丙○○○名義之信用卡
    向不詳商店刷卡消費，均足以生損害於丙○○○、渣打銀行及各該不詳商店之權
    益，原判決就此部分漏未敘明亦足以生損害於渣打銀行，亦有未合。(三)渣打銀行
    所發「丙○○○」名義之信用卡，其背面上偽造之「丙○○○」簽名一枚，並無
    證據證明已經滅失，應一併宣告沒收，原判決就此部分漏未諭知，亦有未洽。被
    告上訴意旨，否認犯罪，指摘原判決不當，雖無理由，但原判決既有上開可議之
    處，自仍應由本院將原判決撤銷改判。爰審酌被告僅為圖取得信用卡刷卡消費，
    竟起貪念而犯上開之罪，侵害他人之財產權及破壞社會消費秩序，且犯後猶飾詞
    否認犯行，犯後態度不佳，惟念及詐欺之金額非高，侵害程度尚非巨大等一切情
    狀，量處如主文第二項所示之刑，且按行為後法律有變更者，適用裁判時之法律
    ，為刑法第二條第一項前段所規定，而刑法第四十一條第一項前段已修甲為所犯
    最重本刑為五年以下有期徒刑以下之罪，而受六個月以下有期徒刑或拘役之宣告
    ，得易科罰金，並經總統於九十年一月十日公布，且於同年月十二日生效，是以
    本件被告所犯行使偽造私文書罪，其最重本刑為五年以下有期徒刑之罪，則依刑
    法第二條第一項前段從新從輕原則，應依最有利於被告即修甲後刑法第四十一條
    第一項前段之規定，併諭知有期徒刑易科罰金之折算標準。次按縱署押、印文為
    文書之一部，偽造署押、偽造印文之行為應吸收於偽造文書行為，而無須另行論
    罪，然若未將偽造之文書沒收者，仍應依刑法第二百十九條將偽造之署押、印文
    沒收（最高法院二十七年上字第二五九七號判例意旨參照）。是前開渣打銀行信
    用卡申請書上偽造之告訴人簽名一枚，前開渣打銀行信用卡背面偽造之告訴人簽
    名一枚，均係屬偽造之署押，不問屬於犯人與否，均應依刑法第二百十九條規定
    沒收之。至於其他偽造之簽帳單，並未扣案，且因已逾國際信用卡十八個月簽帳
    單保存之期限而無保存，有渣打銀行台北分公司九十年十月二十三日（九十）渣
    信字第０一五二號函可參（見臺灣高雄地方法院檢察署九十年他字第八０九號偵
    查卷第三十四頁），可見該署押已不存在，再偽造之渣打銀行信用卡申請書，係
    屬渣打銀行所有而非被告所有之物，故均不予以宣告沒收，併此敘明。
據上論結，應依刑事訴訟法第三百六十九條第一項前段、第三百六十四條、第二百九
十九條第一項前段，刑法第五十六條、第二百十六條、第二百十條、第三百三十九條
第一項、第五十五條、第四十七條、第二條第一項前段、第四十一條第一項前段、第
二百十九條，罰金罰鍰提高標準條例第一條前段、第二條，判決如主文。
本案經檢察官羅建勛到庭執行職務。
中      華      民      國    九十三    年      八      月      十九    日
                              臺灣高等法院高雄分院刑事第九庭
                                  審判長法官  張明松
                                        法官  郭玫利
                                        法官  任森銓
右甲本證明與原本無異。
如不服本判決應於收受本判決後十日內向本院提出上訴書狀，其未述上訴理由者，
並得於提起上訴後十日內向本院補提理由書狀（均須按他造當事人之人數附繕本)「
切勿逕送上級法院」。
                                      書記官  蘇恒仁
中      華      民      國    九十三    年      八      月      十九    日
附錄：本判決論罪科刑法條：
刑法第二百十六條：
行使第二百十條至第二百十五條之文書者，依偽造、變造文書或登載不實事項或使登
載不實事項之規定處斷。
刑法第二百十條：
偽造、變造私文書，足以生損害於公眾或他人者，處五年以下有期徒刑。
刑法第三百三十九條第一項
意圖為自己或第三人不法之所有，以詐術使人將本人或第三人之物交付者，處五年以
下有期徒刑、拘役或科或併科一千元以下罰金。
